【裁判字號】    97,自更(一),3
【裁判日期】    970730
【裁判案由】    背信
【裁判全文】
臺灣臺北地方法院刑事判決        九十七年度自更(一)字第三號
自  訴  人  嘉新水泥股份有限公司
            嘉新國際股份有限公司
兼  共  同
代  表  人  乙○○
共      同
代  理  人  陳松棟律師
            邱昱宇律師
被      告  丙○○
選任辯護人  林建平律師
上列被告因背信案件，經自訴人提起自訴，本院裁定後，經臺灣
高等法院發回，本院判決如下：
    主  文
乙○○無罪。
    理  由
一、自訴意旨略以：
  (一)自訴人乙○○，係自訴人嘉新水泥股份有限公司（下稱嘉新
    水泥公司）、嘉新國際股份有限公司（下稱嘉新國際公司）
    之董事長；自訴人嘉新國際公司，為自訴人嘉新水泥公司轉
    投資之子公司。被告丙○○於民國八十一年十月一日至自訴
    人嘉新國際公司任職，擔任臺中港儲運中心廠長，八十五年
    二月六日調任經理，八十九年一月一日調任副總經理，至九
    十六年九月二十八日，經董事會決議，予以終止勞動契約革
    職（被告於九十六年九月三十日收受終止勞動契約之書面通
    知）。
  (二)緣自訴人嘉新水泥公司、嘉新國際公司，於大陸地區江蘇省
    鎮江市轄下句容市，投資設立京陽水泥有限公司（下稱京陽
    水泥公司），因京陽水泥公司之原物料及成品（水泥）、半
    成品（熟料）運輸需要，有籌設水路運輸公司之必要；惟因
    大陸地區法令之限制，自訴人等及京陽水泥公司，均不得直
    接投資於水路運輸公司，自訴人等與被告於八十七年三月間
    ，就於大陸地區江蘇省鎮江市轄下句容市設○○路運輸公司
    ，承運京陽水泥公司原物料及成品、半成品，約定如下：
    1.自訴人等共同委任被告全權辦理上述於大陸地區江蘇省鎮
      江市轄下句容市設○○路運輸公司，承運京陽水泥公司原
      物料及成品、半成品，並由被告擔任該水路運輸公司之總
      經理，負責經營該水路運輸公司。
    2.該水路運輸公司之股東，由被告洽請其大陸籍侄張小東、
      張建東二人出任，以符合大陸地區法令之規定，而設立該
      水路運輸公司所需出資，則由自訴人乙○○個人以借貸方
      式貸予被告，被告並以上開借得之資金，以其侄張小東、
      張建東名義，於大陸地區江蘇省鎮江市轄下句容市，設立
      句容嘉新運輸有限公司（下稱嘉新運輸公司），再以嘉新
      運輸公司出資人民幣（下同）六十萬元、萬通建築材料開
      發有限公司（下稱萬通公司）出資四十萬元之方式，於八
      十七年四月一日，向大陸地區江蘇省鎮江市轄下句容市工
      商行政管理局，註冊登記設立句容萬新運輸有限公司（下
      稱萬新公司），由張小東擔任萬新公司董事兼法人代表人
      、張建東擔任萬新公司監事、被告擔任萬新公司總經理，
      辦理上述承運京陽水泥公司原物料及成品、半成品之水路
      運輸業務。
    3.由於被告以其侄張小東、張建東名義設立嘉新運輸公司，
      再投資設立萬新公司，係受自訴人等委任辦理，該以張小
      東、張建東名義登記之嘉新運輸公司股權，嘉新運輸公司
      對萬新公司投資之股權，以及嗣後移轉予張小東、張建東
      名義登記之萬新公司股權，實質上均為自訴人等之權利，
      被告因而再於八十七年八月間與自訴人等約定，於大陸地
      區運輸業務經法令允許外商、中外合資企業、外資企業或
      中外合作企業直接投資或再投資時，或張小東、張建東擔
      任嘉新運輸公司、萬新公司董、監事三年期滿時，將嘉新
      運輸公司、萬新公司股權，無償轉讓予自訴人乙○○所指
      定之第三人。
    4.萬新公司於八十七年四月設立後，其股權分布及董事兼法
      人代表人、監事、總經理之人選如下：
      (1)八十七年四月，萬新公司註冊資本一百萬元，股東為嘉
        新運輸公司（股東為張小東、張建東），占六十﹪股權
        ；萬通公司占四十﹪股權。由張小東擔任董事兼法人代
        表人，張建東擔任監事，被告擔任總經理。
      (2)九十一年十一月，萬新公司註冊資本仍為一百萬元，股
        東為嘉新運輸公司占六十﹪股權；另原股東萬通公司所
        占四十﹪股權，分別轉讓二十﹪予張小東、二十﹪予張
        建東，仍由張小東擔任董事兼法人代表人，張建東擔任
        監事，被告擔任總經理。
      (3)九十五年七月，萬新公司註冊資本仍為一百萬元，原股
        東嘉新運輸公司所占六十﹪股權，分別轉讓三十﹪予龔
        關良、三十﹪予陸月寶（龔關良、陸月寶受讓股權，係
        由自訴人乙○○依上開讓渡協議書辦理），原股東張建
        東所占二十﹪股權，轉讓其中十﹪予龔關良，此時各股
        東股權比例為龔關良四十﹪、陸月寶三十﹪、張小東二
        十﹪、張建東十﹪，仍由張小東擔任董事兼法人代表人
        ，張建東擔任監事，被告擔任總經理。
      (4)九十五年九月，萬新公司註冊資本由一百萬元增為五百
        萬元，各股東及股權比例不變，仍由張小東擔任董事兼
        法人代表人，張建東擔任監事，被告擔任總經理，至九
        十六年六月，萬新公司經營階層改組，由龔關良擔任董
        事兼法人代表人，陸月寶擔任監事，被告離任總經理，
        另由自訴人等委派胡嘉賓接任。
      (5)被告自八十七年四月間起至九十六年六月間，擔任萬新
        公司總經理期間，仍保留原在自訴人嘉新國際公司經理
        （八十七年四月至八十八年十二月）、副總經理（八十
        九年一月起至九十六年六月）之職務，並向自訴人嘉新
        國際公司支領經理、副總經理之薪資；另被告在萬新公
        司總經理一職，則向萬新公司支領總經理之薪資。
  (三)綜上，被告係受自訴人等委派，前往大陸地區江蘇省鎮江市
    轄下句容市，設立並經營萬新公司之高階臺派幹部，向自訴
    人嘉新國際公司及萬新公司支領相當豐厚之薪資，被告原應
    對於自訴人等忠誠信實，努力從事於受任事務，除應得之薪
    資等報酬外，不得有為自己或第三人牟求不法利益、損害自
    訴人等利益之情事。詎被告竟於九十二年間起，夥同其侄萬
    新公司前任監事張建東、張建東之母薛珍大、張建東之妻劉
    海燕、萬新公司出納會計程松梅，共同侵占萬新公司資產、
    挪用萬新公司資金達一千一百二十五萬七千四百八十‧五三
    元，詳情如下：
    1.以支付被告丙○○房租名目，侵占萬新公司款項二十三萬
      七千五百元。
    2.以支付薛珍大董事費名目，侵占萬新公司款項六萬六千六
      百六十元。
    3.重複支付款項之方式，侵占下列萬新公司之款項：運管費
      二百四十九萬九千二百十九元、港監費二十一萬五千七百
      九十一元、油料費四百五十萬六千五百五十三元、閥門費
      二十九萬三千三百三十元等，小計七百五十一萬四千八百
      九十三元。
    4.將保險公司對萬新公司之退佣二十七萬七千五百七十七‧
      六三元，侵占入己。
    5.以溢付船主運價方式，侵占萬新公司款項九十五萬零九百
      八十四元（以支付張建東之妻劉海燕名義侵占）、一百十
      三萬四千一百十三元（以支付張建東之母薛珍大名義侵占
      ）。
    6.侵占或挪用萬新公司預付移動話費回扣五萬元。
    7.以支付被告之子張乃森電話費名義，侵占或挪用萬新公司
      款項二萬五千七百五十二‧九元。
    8.以處分萬新公司東海大橋專案水泥罐資產方式，侵占萬新
      公司處分資產利益一百萬元。
  (四)被告除侵占或挪用萬新公司款項外，被告於擔任萬新公司總
    經理期間之九十五年二月間，即以楊靜（萬新公司統計主任
    ）、薛珍大（張建東之母）、張建東（萬新公司監事）名義
    為股東，於同年月二十二日，在大陸地區江蘇省鎮江市，設
    立鎮江恒潤運輸有限公司（下稱恒潤公司），註冊資本原為
    二百萬元，後增至二千萬元，該公司其業務性質與萬新公司
    完全相同，與萬新公司為業務競爭。
  (五)因認被告涉犯刑法第三百四十二條第一項背信罪嫌云云。
二、按犯罪事實應依證據認定之，無證據不得認定犯罪事實；不
    能證明被告犯罪者，應諭知無罪之判決，刑事訴訟法第一百
    五十四條第二項、第三百零一條第一項分別定有明文。次按
    自訴人與被告係處於對立地位，其提起自訴，係以使被告受
    刑事訴追為目的，是其指訴是否與事實相符，仍應調查其他
    證據以資審認（最高法院八十年度臺上字第四一四四號判決
    參照）。再按為貫徹無罪推定原則，檢察官對於被告之犯罪
    事實，應負實質舉證責任。刑事訴訟法修正後第一百六十一
    條第一項規定「檢察官就被告犯罪事實，應負舉證責任，並
    指出證明之方法」，明訂檢察官舉證責任之內涵，除應盡「
    提出證據」之形式舉證責任（參照同法修正前增訂第一百六
    十三條之立法理由謂「如認檢察官有舉證責任，但其舉證，
    仍以使法院得有合理的可疑之程度為已足，如檢察官提出之
    證據，已足使法院得有合理的可疑，其形式的舉證責任已盡
    」）外，尚應「指出其證明之方法」，用以說服法院，使法
    官「確信」被告犯罪構成事實之存在。此「指出其證明之方
    法」，應包括指出調查之途徑，與待證事實之關聯及證據之
    證明力等事項。同條第二、三、四項，乃新增法院對起訴之
    審查機制及裁定駁回起訴之效力，以有效督促檢察官善盡實
    質舉證責任，藉免濫行起訴。刑事訴訟法修正後第一百六十
    三條釐訂法院與檢察官調查證據責任之分際，一方面揭櫫當
    事人調查證據主導權之大原則，並充分保障當事人於調查證
    據時，訊問證人、鑑定人或被告之權利（同條第一項）；另
    一方面例外規定法院得及應依職權調查證據之補充性，必待
    當事人舉證不足時，法院始自動依職權介入調查，以發見真
    實（同條第二項）；再增訂法院依職權調查證據前，應踐行
    令當事人陳述意見之程序（同條第三項），以貫徹尊重當事
    人查證之主導意見，確保法院補充介入之超然、中立。刑事
    訴訟法第一百六十一條、第一百六十三條規定係編列在本法
    第一編總則第十二章「證據」中，原則上於自訴程序亦同適
    用。除其中第一百六十一條第二項起訴審查之機制、同條第
    三、四項以裁定駁回起訴之效力，自訴程序已分別有第三百
    二十六條第三、四項及第三百三十四條之特別規定足資優先
    適用外，關於第一百六十一條第一項檢察官應負實質舉證責
    任之規定，亦於自訴程序之自訴人同有適用（最高法院九十
    一年度第四次刑事庭會議決議參照）。
三、自訴人等認被告涉有背信犯行，無非係以證人甲○○之證詞
    、張小東、張建東具名簽立之借款協議、讓渡協議書、大陸
    地區江蘇省鎮江市立信會計師事務所九十六年九月十五日審
    計報告、萬新公司於同年十月十六日向大陸地區江蘇省鎮江
    市公安局提出報案報告書、大陸地區江蘇省鎮江市句容工商
    管理局所出具恒潤公司登記表等件為其主要論據。
四、訊據被告固不否認曾任嘉新國際公司副總經理，亦任職萬新
    公司，並支領兩家公司之薪津，惟堅詞否認有何背信犯行，
    辯稱：萬新公司並非自訴人嘉新水泥公司或嘉新國際公司之
    子公司，萬新公司係其姪張小東、張建東以自己之資本所設
    立，自訴人等在萬新公司均無股份，伊係受張小東、張建東
    之邀，任職於萬新公司，因自訴人乙○○希冀掌控萬新公司
    ，以配合京陽水泥公司之運輸工作，口頭上要伊擔任協調工
    作，伊並非受自訴人等委任籌設及經營萬新公司等語。
五、經查：
  (一)程序方面：
    1.按刑事訴訟法第三百十九條規定，犯罪之被害人始得提起
      自訴，而所稱之被害人，祇須依自訴人所訴被告犯罪之事
      實，足認其法益因被告之犯罪而直接受侵害為已足（最高
      法院八十四年度臺上字第一一一九號判決參照）。查本件
      自訴人等係主張渠等委任被告處理設立及經營萬新公司事
      務，被告於九十二年起夥同張建東、薛珍大、劉海燕、程
      松梅，共同侵占萬新公司資產、挪用萬新公司資金達一千
      一百二十五萬七千四百八十‧五三元，復於九十五年二月
      間，以楊靜、薛珍大、張建東名義為股東，於同年月二十
      二日，在大陸地區江蘇省鎮江市設立恒潤公司，從事業務
      競爭，而為違背其任務之行為，依自訴人等所訴被告犯罪
      之事實，足認自訴人等法益因被告之犯罪而直接受侵害，
      揆諸前揭說明，自訴人等應係直接被害人，依法自得提起
      本件自訴，是辯護人為被告辯護以：本件直接被害人為萬
      新公司，自訴人等並非直接受害人云云，尚非可採。
    2.自訴人等提出張小東、張建東具名簽立之借款協議、讓渡
      協議書、大陸地區江蘇省鎮江市立信會計師事務所九十六
      年九月十五日審計報告、萬新公司於同年十月十六日向大
      陸地區江蘇省鎮江市公安局提出報案報告書，俱屬被告以
      外之人於審判外之書面陳述，被告及辯護人於審判程序亦
      不同意作為證據，依刑事訴訟法第一百五十九條第一項之
      規定，不得作為證據。至大陸地區江蘇省鎮江市句容工商
      管理局所出具恒潤公司登記表，固據自訴人提出江蘇省句
      容市公證處公證書，然該文書未經財團法人海峽交流基金
      會認證，被告及辯護人亦否認其真正，又不屬刑事訴訟法
      第一百五十九條之四各款情形，自不具證據能力。
  (二)實體方面：
    1.按刑法上之背信罪，須以為他人處理事務為前提，且須為
      違背任務之行為；所謂為他人云者，係指受他人委任，而
      為其處理事務而言（最高法院八十六年度臺上字第三一五
      六號判決參照）。
    2.被告受自訴人乙○○委託，在大陸地區設立萬新公司，被
      告之姪張建東、張小東並與自訴人乙○○簽立借款協議書
      等情，乃證人甲○○即嘉新國際公司總經理，於二、三年
      前萬新公司經營發生問題時，聽聞自訴人乙○○口述始得
      知，並非證人甲○○親身經歷之事，已屬傳聞。
    3.且依自訴人等所提出被告於嘉新國際公司九十六年五月二
      十九日嘉國字第九六—○一九號人事命令係記載：「1.本
      公司前廠長丙○○於八十六年元月一日起，外派上海長新
      公司任職，仍兼廠長業務。2.張員於八十九年元月一日核
      定調升本公司副總經理，期間外借大陸儲訓水泥配套運輸
      業務」等語，至多僅能證明被告於八十九年一月一日核定
      調升為自訴人嘉新國際公司副總經理，期間外借大陸儲訓
      水泥配套運輸業務，尚難據以證明被告係受自訴人等委任
      ，至大陸地區籌設並經營萬新公司，此外，自訴人等復未
      能提出其他可資憑證渠等委任被告處理設立及經營萬新公
      司事務之證據，自難認被告與自訴人等間，就處理設立及
      經營萬新公司事務，具有委任關係。
    4.至於證人證人甲○○於本院審理時證稱：九十六年八、九
      月左右，萬新公司委託立信會計師事務所作審計調查，根
      據審計報告調查結果，發現被告掏空萬新公司一千多萬元
      ，我們就委託江蘇省鎮江市金榮律師事務所，由我親自向
      大陸地區經偵單位報案，又張建東於九十五年另成立恒潤
      公司，這也有業務競業的問題一情（見本院卷第六十一頁
      至第六十三頁）縱屬實，亦屬萬新公司與被告或張建東間
      之關係，而與自訴人等無涉，自難以背信罪相繩。
    5.綜上所述，被告辯解，尚非全然無稽，自訴人等所指被告
      涉有背信犯行，難認已有足為不利被告認定之相當證據，
      本院尚難徒憑自訴人等欠缺證據之片面指訴，遽論被告有
      前開犯行。此外，本院復查無其他積極證據足認被告涉犯
      自訴人等所指上開犯行，揆之前揭規定及說明，既不能證
      明被告犯罪，自應為無罪之諭知。
據上論斷，應依刑事訴訟法第三百四十三條、第三百零一條第一
項，判決如主文。
中    華    民    國  九十七  年    七    月   三十   日
                          臺灣臺北地方法院刑事第十四庭
                              審判長法  官  宋松璟
                                    法  官  陳琪媛
                                    法  官  孫萍萍
以上正本證明與原本無異。
如不服本判決，應於判決送達後十日內，向本院提出上訴狀。
                                    書記官  林義盛
中    華    民    國  九十七  年    七    月   三十   日


司法院資訊處製作；財團法人民間司法改革基金會備份。
